【裁判字號】    95,抗,116
【裁判日期】    950606
【裁判案由】    拍賣抵押物
【裁判全文】
臺灣臺中地方法院民事裁定               95年度抗字第116號
抗  告  人    乙○○
              丙○○
兼上二人
法定代理人    丁○○
相  對  人    甲○○
上列當事人間拍賣抵押物事件，抗告人對於民國95年3月16日本
院簡易庭所為95年度拍字第176號裁定提起抗告，本院合議庭裁
定如下：
    主  文
抗告駁回。
抗告程序費用新台幣壹仟元由抗告人連帶負擔。
    理  由
一、抗告意旨略以：抗告人三人並未向相對人借款分文，相對人
    亦非抵押權人，本件乃抗告人丁○○之胞妹蕭蓓霖拜託抗告
    人之丈夫張祚益（已於民國92年7月6日死亡，但原裁定記載
    抵押權登記日期為93年9月14日，顯未查證而屬錯誤）提供
    如原裁定附表之不動產為擔保設定最高限額抵押權新台幣（
    以下同）2160萬元，實際借款1800萬元，而該貸款全交給蕭
    蓓霖運用，10餘年來之利息及抵押債務亦均由蕭蓓霖清償，
    系爭抵押債務既已向原抵押債權人清償，抗告人與相對人間
    並無債務存在，相對人豈能拍賣系爭抵押物；又蕭蓓霖並未
    貸款給張祚益，就系爭抵押債權蕭蓓霖亦係債務人之一；再
    查系爭抵押物在83年間重測均為田地，為張祚益及其兄弟共
    有，依法非其他共有人之同意不得設定抵押貸款，系爭抵押
    權設定顯有瑕疵，訴外人蕭蓓霖趁張祚益死亡而將本應由其
    自行償還之抵押借款登記為代償，並將該債權讓與予相對人
    甲○○，抗告人對於原審裁定准許拍賣抵押物深感不服，爰
    提起本件抗告等語。
二、按抵押權人於債權已屆清償期而未受清償者，得聲請法院拍
    賣抵押物，就其賣得價金而受清償，民法第873條第1項定有
    明文。又按聲請拍賣抵押物係屬非訟事件，於最高限額抵押
    ，法院須就抵押權人提出之文件為形式上審查，如認其有抵
    押權登記擔保範圍之債權存在，且債權已屆清償期而未受清
    償，即應為准許拍賣抵押物之裁定。亦即，最高限額抵押權
    ，於抵押權成立時，未必先有債權存在，固不得因抵押權之
    登記而逕行准許拍賣抵押物，惟抵押權人提出證據證明有抵
    押債權存在時，縱然債務人或抵押人否認各該證據為真正，
    對抵押債權之是否存在有所爭執，法院仍須就證據為形式上
    之審查，而為准駁。如形式上可證明抵押債權存在，法院即
    應許可拍賣抵押物。至於債務人或抵押人否認各該文件為真
    正，對抵押債權之存否有所爭執，依現行法律規定，仍應另
    循訴訟途徑解決，抵押權人無須於聲請拍賣抵押物前，先行
    訴請確認其權利存在。
三、經查，抗告人之被繼承人張祚益於83年間將原裁定附表所示
    之土地設定最高限額21,600,000元予台中市第五信用合作社
    ，用以擔保張祚益及丁○○、何俊煌所積欠台中市第五信用
    合作社之債務，並向台中市第五信用合作社借款18,000,000
    元。嗣張祚益於92年7月6日死亡，由抗告人3人繼承；而台
    中市第五信用合作社則於93年3月間由合作金庫銀行股份有
    限公司 (下同合作金庫銀行)概括繼受其全部資產、負債及
    營業，案外人蕭蓓霖代向合作金庫銀行清償張祚益所借之貸
    款800萬元後，合作金庫銀行因於93年3月間將上述抵押權及
    其所擔保之債權讓與蕭蓓霖，蕭蓓霖又於93年8月間將該抵
    押權及所擔保之債權讓與相對人，並均已辦妥不動產物權登
    記在案，有相對人於原審所提出抗告人之被繼承人張祚益所
    簽發之本票一紙、土地抵押權設定契約書、債權讓與通知書
    、土地他項權利移轉變更契約書、他項權利證明書及土地登
    記謄本等件為證，原審法院形式上審查後，裁定准許相對人
    為本件拍賣最高限額抵押權抵押物之聲請，於法尚無不符。
    抗告人稱相對人並非抵押權人，經本院形式上審查結果，尚
    與事實不符；抗告人又稱未向相對人借款分文乙節，縱認屬
    實，亦與本件聲請裁定准許拍賣抵押物無涉；又原裁定記載
    登記日期為93年9月14日，要屬合作金庫銀行將本件抵押權
    移轉予蕭蓓霖後，蕭蓓霖再移轉登記予相對人之登記日期，
    並非本件抵押權原始設定日期，其應否更正或補充說明，要
    屬原審法院裁定更正之事項，惟不論如何，尚無影響本件准
    許拍賣抵押物之裁定；至於抗告人所稱以張祚益名義所借款
    項均交由蕭蓓霖運用，蕭蓓霖既代為清償後，抵押權所擔保
    之債權即消滅，相對人與抗告人間即無債權債務糾紛，以及
    本件抵押權設定之初未經其他共有人同意而有瑕疵等語，要
    屬實體上法律關係之爭執，應由抗告人另行提起訴訟以資解
    決，非本件抗告之非訟程序所能審酌。原裁定法院准許相對
    人為本件拍賣抵押物之聲請，於法並無不合。抗告意旨指摘
    原裁定不當，並無理由，應予駁回。
四、另對於非訟事件，依法應由關係人負擔費用者，法院裁定命
    關係人負擔時，應一併確定其數額，非訟事件法第24條第1
    項定有明文。爰依法確定本件抗告程序費用額如主文第2項
    所示。
五、據上論結，本件抗告為無理由，依非訟事件法第46條、第21
    條第2項、第24條第1項，民事訴訟法第495條之1第1項、第
    449條第1項、第85條第2項，裁定如主文。
中    華    民    國    95    年    6    月     6     日
                民事庭第一庭    審判長法  官  張惠立
                                      法  官  游文科
                                      法  官  王永春
正本係照原本作成。
如不服本裁定，僅得於收受本裁定正本送達後10日內，以適用法
規顯有錯誤為理由，向本院提出再抗告狀，（須附繕本一份及繳
納再抗告裁判費新台幣1,000元），經本院許可後始可再抗告。
中    華    民    國    95    年    6    月      6    日
                                      書記官


司法院資訊處製作；財團法人民間司法改革基金會備份。
